【裁判字號】    90,訴,1972
【裁判日期】    900807
【裁判案由】    損害賠償
【裁判全文】
臺灣臺中地方法院民事判決  九十年度訴字第一九七二號
    原      告  甲○○
    法定代理人  丁○○
    訴訟代理人  丙○○
右當事人間請求損害賠償事件，經本院刑事庭移送前來（九十年度附民字第二一八號
），本院判決如左：
    主      文
被告應給付原告新台幣壹佰陸拾萬元，及自民國九十年五月十日起至清償日止，按
週年利率百分之五計算之利息。
訴訟費用由被告負擔。
本判決於原告以新台幣伍拾萬元為被告供擔保後，得假執行；但被告如於假執行程
序實施前，以新台幣壹佰陸拾萬元為原告預供擔保，得免為假執行。
    事      實
甲、原告方面：
一、聲明：求為判決除假執行擔保金額外，如主文所示。
二、陳述：
（一）同案被告乙○○（業與原告成立訴訟上和解，同意賠償原告一百六十萬元及自
      民國九十年五月十日起至清償日止，按週年利率百分之五計算之利息；下簡稱
      乙○○）任職被告台中豐原通訊處經理期間，於民國（下同）八十九年三月間
      ，經訴外人葉銘洲介紹認識原告，乙○○知悉原告係退伍之老榮民，竟於八十
      九年四月十日，以被告公司之定期儲蓄壽險即寶本終身壽險之存款利率，優於
      國內郵局及各銀行之定存利率約百分之五，邀原告參加原告公司之寶本終身壽
      險，並當場出示「國寶定期儲蓄壽險存款」比較明細表及「寶本終身壽險」簡
      介，使原信以真，遂投保金額為六十萬元之「寶本終身壽險Ａ型」，並於八十
      九年四月十四日交付現金六十萬元給乙○○，後乙○○即轉交保險單給原告。
      後原告交付現金一百萬元給乙○○投保被告公司「寶本終身壽險」，因原告事
      後未見乙○○交付被告公司。後原告向被告查詢始知乙○○交付給原告之前開
      保險單係虛偽的，被告始知受騙。乙○○所刑案部分，業經判決有罪在案。
（二）乙○○任職被告公司期間，詐取原告之現金一百六十萬元，不法侵害原告之權
      利，有賠償之義務，被告為乙○○之僱主，依民法第一百八十八條第一項前段
      之規定，自應負連帶清償之責任，被告所謂原告對其無請求權，自不足採。
（三）乙○○於八十九年六月九日經被告解雇之前，始終以被告公司經理自居，原告
      於八十九年四月十四日交付乙○○六十萬元、嗣於同年五月二日再交付乙○○
      一百萬元，原告受害期間，乙○○顯在被告公司任職，茲被告指稱原告將一百
      六十萬元分二次交付予乙○○，已知乙○○非屬被告公司之保險從業員一節，
      並非真實。蓋原告交付保險費予乙○○時，倘知乙○○非屬被告公司之從業人
      員，試問，原告又何必慎重其事，再向被告查詢。何況，被告雖於八十九年六
      月九日將乙○○解職，但在此之前，原告於同年四月十四日、五月二日交付保
      險費予乙○○時，乙○○仍是被告公司之從業人員，殆無疑義。
（四）原告交付一百六十萬元予乙○○，係繳納乙○○所推薦被告公司之定期儲蓄壽
      險之保費，已如前述，原告與乙○○間一百六十萬元，並無借貸或投資關係存
      在，乙○○事發後向原告偽稱願將一百六十萬元如數返還，或稱將其中一百萬
      元存入遠赫商業經紀公司，及由乙○○開立本票、交付利息等，無非係乙○○
      為掩飾其侵權行為之行為，尚不得據而指原告與乙○○間有借貸或投資關係。
（五）末按，附帶民事訴訟之對象，依刑事訴訟法第四百八十七條第一項之規定，不
      以刑事被告為限，即依民法負賠償責任之人，亦包括在內。本件被告公司對乙
      ○○所為之侵權行為，依民法第一百八十八條第一項前段之規定，既與乙○○
      負連帶清償責任，原告自得對其一併提起附帶民事訴訟。又因侵權行為涉訟者
      ，得由行為地之法院管轄，共同訴訟之被告數人其住所不在同一法院管轄區域
      內者，各該住所地之法院俱有管轄權，但依民事訴訟法第四條至第十九條規定
      有共同管轄法院者，由該法院管轄，此觀之同法第十五條第一項及第二十條之
      規定甚明，因本件侵權行為損害賠償事件，其侵權行為地在台中縣地區，則本
      院自有管轄權。從而，被告所謂原告提起本件訴訟為不合法及管轄法院不合，
      均不無誤解。
三、證據：提出證明書影本一件、「國寶定期儲蓄壽險存款」比較明細表一件、「張
          啟章」名片一張、「寶本終身壽險」簡介影本一件、臺中區中小企業銀行
          綜合存款存摺（帳號000000000000號、戶名甲○○）影本一
          份、壽險保險單（偽造）影本一份、要保書影本一件、「寶本終身壽險」
          保單條款影本一件、台灣土地開發投資股份有限公司定期信託資金憑證影
          本一件、被告公司函影本一件為證。
乙、被告方面：
    被告未於最後言詞辯論期日到場，據其前所提書狀及到場所為聲明陳述如左：
一、聲明：求為判決(1)駁回原告之訴，(2)如受不利判決，願供擔保請准免為假執行。
二、陳述
（一）本件被告係因犯罪而受損害之人，原告提起本件訴訟，與刑事訴訟法第四百八
      十七條之規定不符，其訴不合法。原告將一百六十萬元分二次交付予乙○○，
      已知乙○○非屬被告公司之保險從業員，而收受遠赫商業經紀公司契約及一百
      六十萬元之本票，成立借貸、投資關係，原告並受領乙○○給付六個月之利息
      ，乙○○為遠赫商業經紀公司之負責人，應無民法第一百八十八條之適用。
（二）本件原告所憑藉者乃係其手中六十萬元之偽保單，並無一百六十萬元之系爭標
      的，該保單尚未經確認如何得以主張。而被告設址於台北市，本件之管轄法院
      亦有不合。且乙○○業已於八十九年四月二十四日改任壽險顧問，被告應該不
      用再負責任。
三、證據：提出國寶人壽業務管理系統業務人員定期扣款作業一件為證。
    理      由
一、本件被告經合法通知，未於最後言詞辯論期日到場，核無民事訴訟法第三百八十
    六條各款所列情形，應依原告之聲請，由其一造辯論而為判決。
二、本件原告主張：乙○○任職被告台中豐原通訊處經理期間，於八十九年三月間，
    經訴外人葉銘洲介紹認識原告，乙○○知悉原告係退伍之老榮民，竟於八十九年
    四月十日，以被告公司之定期儲蓄壽險即寶本終身壽險之存款利率，優於國內郵
    局及各銀行之定存利率約百分之五，邀原告參加原告公司之寶本終身壽險，並當
    場出示「國寶定期儲蓄壽險存款」比較明細表及「寶本終身壽險」簡介，使原信
    以真，遂投保金額為六十萬元之「寶本終身壽險Ａ型」，並於八十九年四月十四
    日交付現金六十萬元給乙○○，後乙○○即轉交保險單給原告。後原告交付現金
    一百萬元給乙○○投保被告公司「寶本終身壽險」，因原告事後未見乙○○交付
    被告公司。後原告向被告查詢始知乙○○交付給原告之前開保險單係虛偽的，被
    告始知受騙。乙○○所刑案部分，業經判決有罪在案，按乙○○任職被告公司期
    間，詐取原告之現金一百六十萬元，不法侵害原告之權利，有賠償之義務，被告
    為乙○○之僱主，依民法第一百八十八條第一項前段之規定，自應負連帶清償之
    責任，爰訴請被告如數付等語；被告則以本件被告係因犯罪而受損害之人，原告
    提起本件訴訟，與刑事訴訟法第四百八十七條之規定不符，其訴不合法。原告將
    一百六十萬元分二次交付予乙○○，已知乙○○非屬被告公司之保險從業員，而
    收受遠赫商業經紀公司契約及一百六十萬元之本票，成立借貸、投資關係，原告
    並受領乙○○給付六個月之利息，應無民法第一百八十八條之適用。原告所憑藉
    者乃係其手中六十萬元之偽保單，並無一百六十萬元之系爭標的，該保單尚未經
    確認如何得以主張。而被告設址為台北市，本件之管轄法院亦有不合。且乙○○
    業已於八十九年四月二十四日改任壽險顧問，被告應該不用再負責任等語, 資為
    抗辯。
三、按本件被告對於原告於乙○○被訴偽造文書等案件一審審理中提起附帶民事訴訟
    之合法性及管轄權有無之問題，有所爭執，事涉本件原告之訴是否合法，自應先
    予敘明：
（一）查附帶民事訴訟制度，原係為便利被害人設，故附帶民事訴訟，應利用刑事訴
      訟，俾利迅速終結，故其起訴之管轄應以刑事訴訟為標準，被害人於起訴時，
      民事訴訟所規定之普通審判籍及特別審判籍，均不適用於附帶民事訴訟，是附
      帶民事訴訟既係附帶於刑事訴訟，自無獨立之管轄法院，而以刑事訴訟繫屬之
      法院為其管轄法院，此觀之刑事訴訟法第四百八十七條第一項、第四百八十九
      條第二項之規定自明；本件乙○○被訴偽造文書等案件，其住所地在台中縣，
      依據刑事訴訟法第五條第一項之規定，本院有管轄權，則原告主張因乙○○之
      犯罪行為而受損害，向刑事訴訟繫屬之本院提起附帶民事訴訟，揆諸前開說明
      ，本院有管轄權，應無疑義。被告所辯其公司設址於台北市，本件之管轄法院
      亦有不合云云，顯有誤會。
（二）次按因犯罪而受損害之人，於刑事訴訟程序得提起附帶民事訴訟，對於被告及
      依民法負賠償責任之人，請求回復其損害，刑事訴訟法第四百八十七條第一項
      定有明文，換言之，附帶民事訴訟之被告，並非以刑事訴訟之被告為限，而依
      民法第一百八十八條之規定，僱用人對受僱人所為侵權行為之損害，須負連帶
      賠償之責，則刑事被告為受僱人時，其僱用人得為附帶民事訴訟之被告。本件
      原告主張其受被告之受僱人乙○○之詐騙受有損害，則其對被告提起附帶民事
      訴訟，與刑事訴訟法第四百八十七條第一項之規定並無不合，難認為不合法，
      是被告辯稱其係因犯罪而受損害之人，原告提起本件訴訟，與刑事訴訟法第四
      百八十七條之規定不符，其訴不合法云云，顯無可採。
四、再查：乙○○自八十八年十月一日起擔任被告台中縣豐原通訊處經理，於八十九
    年四月初，原告前往前開通訊處要投保，由乙○○代填要保書，然乙○○竟隱瞞
    原告不合被告承保資格之事實，向原告佯稱可以辦理投保手續，後於同年四月十
    四日以須繳納保險費為由，向原告詐取六十萬元之現款，後被告於八十九年四月
    二十一日將豐原通訊處裁撤，並將乙○○改任該公司其他部門至八十九年六月九
    日止（惟勞、健保則於同年四月二十四日轉出），後乙○○為免遭識破，竟交付
    其偽造之保單搪塞原告，嗣乙○○於不任前開豐原通訊處經理後，再以投保繳納
    保險費為由，向原告詐取一百萬元，乙○○因此經臺灣臺中方法院檢察署檢察官
    以乙○○涉犯偽造文書、詐欺等罪，向本院提起公訴，並經本院於九十年五月二
    十三日以九十年度訴字第三七一號判決判處乙○○有期徒刑一年四月在案等情，
    有證明書影本一件、「國寶定期儲蓄壽險存款」比較明細表一件、「乙○○」名
    片一張、「寶本終身壽險」簡介影本一件、臺中區中小企業銀行綜合存款存摺（
    帳號000000000000號、戶名甲○○）影本一份、壽險保險單（偽造
    ）影本一份、要保書影本一件、「寶本終身壽險」保單條款影本一件、台灣土地
    開發投資股份有限公司定期信託資金憑證影本一件、被告公司函影本一件、國寶
    人壽業務管理系統業務人員定期扣款作業一件及本院九十年度訴字第三七一號刑
    事判決一件在卷可稽，並為乙○○自認不諱在卷，復為兩造所不爭執，自堪信為
    真實。
五、又按因故意或過失，不法侵害他人權利者，負損害賠償責任；受僱人因執行職務
    ，不法侵害他人之權利者，由僱用人與行為人連帶負損害賠償責任；民法第一百
    八十四條第一項前段、第一百八十八條第一項前段，分別定有明文；而所謂「執
    行職務」，應以行為之外觀為準定之，即在客觀上苟認為係執行職務，則不問僱
    用人與受僱人之意思如何，均為執行職務（最高法院四十二年台上字第一二二四
    號判例參照）。本件乙○○向原告詐取一百六十萬元，係屬故意侵害原告財產權
    之侵權行為，依前開說明，乙○○應負損害賠償責任，並無疑義；而乙○○於八
    十九年四月十四日向原告詐取六十萬元時，係任被告台中縣豐原通訊處經理，有
    招攬保險代收保險費之責等情，為被告所不爭執，則於原告前往被告豐原通訊處
    欲投保時，乙○○以經理身分代收保險費，不論其是否出於詐欺之惡意，就其行
    為之外觀言之，顯係執行職務之行為，應屬無疑，則參酌前開說明，就乙○○詐
    騙原告六十萬元部分，被告依民法第一百八十八條第一項前段之規定，應與乙○
    ○連帶負賠償責任；至於乙○○詐取原告一百萬元部分，雖其為侵權行為時前開
    豐原通訊處業經裁撒，乙○○已改任其他部門（至於職位被告陳稱係壽險顧問，
    乙○○陳稱區經理），但仍為被告之職員，被告仍係僱用人，並無疑問，是乙○
    ○於向原告詐取財物時，雖非台中縣豐原通訊處經理，然仍係被告之職員，不論
    其當時是否已無代收保險費之權，惟其既仍以被告公司經理之身分，在外上仍為
    被告名義之辦公處所，對外招攬保險，代收保險費，則在其外觀上而言，自仍屬
    執行職務之行為（苟係如乙○○所稱僅改為區經理，仍係從事招攬保險、代收保
    費之業務工作，屬執行職務之行為），則依民法第一百八十八條第一項前段之規
    定，被告就該一百萬元之部分，亦應與乙○○連帶負賠償責任，亦甚明確。被告
    辯稱乙○○於八十九年四月二十四日已不再任經理，改任壽險顧問，不得代收保
    險費，被告得不負連帶賠償之責，應屬誤會，並無可採。至於被告辯稱原告將一
    百六十萬元分二次交付予乙○○，已知乙○○非屬被告公司之保險從業員云云，
    為原告所否認，被告復未舉證以實其說，且苟原告若知悉於交付保險費時已知乙
    ○○非屬被告公司之保險從業員，則原告並非至愚，豈有交付保險費給乙○○之
    理，被告此部分之主張，應非實情，並無可取。
六、末查，侵權行為之損害賠償請求權，於侵權行為完成而致生損害時，即已發生，
    受害人於知悉損害及賠償義務人時起，即可行使（即時效開始進行），至於事後
    賠償義務人與受害人間，就損害部分所成立之協議或由賠償義務人以票據賠償損
    害或交付利息等，除有民法第二百七十四條至同法第二百七十八條所示之絕對效
    力外，對他連帶債務人應負擔之責任，並無影響；本件張啟詐取一百六十萬元後
    ，向原告佯稱投資遠赫商業經紀公司、開立一百六十萬元之本票、交付利息等，
    應僅係害怕東窗事發所為之掩飾行為，當不影響被告之責任，且揆諸前開說明，
    乙○○與原告間之行為，亦非上開具有生絕對效力之行為，自不影響被告應負之
    賠償責任，被告所辯原告收受遠赫商業經紀公司契約及一百六十萬元之本票，成
    立借貸、投資關係，原告並受領乙○○給付六個月之利息，乙○○為遠赫商業經
    紀公司之負責人，應無民法第一百八十八條之適用云云，尚不足採。
七、綜上所述，本件乙○○因執行職務而侵害原告之財產權，則依民法第一百八十八
    第一項前段，被告與乙○○對於原告所受之損害一百六十萬元，應連帶負賠償責
    任；從而，原告本於侵權行為之損賠償求權，訴請被告給付其一百六十萬元，及
    自起訴狀繕本送達翌日（即九十年五月十日）起至清償日止，按週年利率百分之
    五計算之利息，為有理由，應予准許。
八、本件事證已明，兩造其餘之攻擊防禦方法，經核與本件判決結論均無影響，爰不
    以一一論述；又兩造均陳明願供擔保，聲請宣告假執行或免為假執行，經核合於
    法律規定，爰分別酌定相當之擔保金額宣告之，均併予敘明。
九、據上論結，本件原告之訴為有理由，依民事訴訟法第三百八十五條第一項前段、
    第七十八條、第三百九十條第二項、第三百九十二條，判決如主文。
中      華      民      國    九十      年      八      月      七      日
~B臺灣臺中地方法院民事第四庭
~B    法  官  李國增
右為正本係照原本作成。
如不服本判決，應於判決送達後二十日內，向本院提出上訴狀。
中      華      民      國    九十      年      八      月      七      日
~B    書記官


司法院資訊處製作；財團法人民間司法改革基金會備份。
